【裁判字號】    95,家聲,223
【裁判日期】    951114
【裁判案由】    選定禁治產人監護人
【裁判全文】
臺灣臺中地方法院民事裁定             95年度家聲字第223號
聲  請  人  甲○○
相  對  人  乙○○○
上列聲請人聲請選定禁治產人乙○○○監護人事件，本院裁定如
下：
    主  文
聲請駁回。
聲請程序費用由聲請人負擔。
    理  由
一、本件聲請意旨略以：聲請人甲○○係相對人之子女，相對人
    乙○○○（女、民國○○年○月○日生、國民身分證統一編
    號：Ｚ000000000號）因罹患腦中風，導致呈現植
    物人狀態，迄今已十餘年，雖經屢為延醫診治，均不見起色
    ，近已至不能處理自己事務，業經本院於九十五年九月一日
    以九十五年度禁字第一九０號裁定宣告其為禁治產人。而相
    對人之配偶、父母及祖父母均已過世，聲請人甲○○實際負
    責處理相對人身體養護療治之相關事宜，且願意擔任相對人
    之監護人，故為相對人權益，爰依法聲請選定聲請人甲○○
    為相對人之監護人等語。並提出戶籍謄本及親屬會議紀錄等
    件為證。
二、按禁治產人應置監護人，又禁治產人之監護人，依左列順序
    定之：（一）配偶。（二）父母。（三）與禁治產人同居之
    祖父母。（四）家長。（五）後死之父或母以遺囑指定之人
    。不能依前項規定定其監護人時，由法院徵求親屬會議之意
    見選定之，民法第一千一百十條、第一千一百十一條分別定
    有明文。換言之，該條第一項所示者為禁治產人法定監護人
    之順序，無先順序之人或先順序之人不能勝任監護人時，即
    應由次順序人為禁治產人之監護人。如不能依該條第一項規
    定定其監護人時，始由法院徵求親屬會議之意見選定之；反
    之，如禁治產人有該條第一項所定法定監護人時，即無須由
    法院依同條第二項選定監護人之情形，合先敘明。
三、按所謂家者，乃以永久共同生活為目的，而同居之親屬團體
    ，家置家長，同家之人除家長外，均為家屬，民法第一千一
    百二十二條及第一千一百二十三條定有明文。家長、家屬間
    之關係，為純粹親屬間之身分關係，家長與家屬，不僅共同
    生活，且彼此間存有支配服從關係，而由家長統攝家屬為一
    整體家團，以經營其永久的共同生活。依民法第一千一百二
    十四條規定，家長由親屬團體中推定之；無推定時，以家中
    之最尊輩者為之，尊輩同者，以年長者為之。最尊或最長者
    不能或不願管理家務時，由其指定家屬一人代理之。是家長
    之確定方法計有：（一）推定。（二）法定。（三）指定等
    三種情形。再者，戶籍登記上之戶者，係基於戶政上之必要
    所設，民法上身分關係之成立、變更及消滅，並不以戶籍登
    記為要件，戶籍登記之戶長及戶內人員，其與民法上所謂之
    家長及家屬，並非必屬一致，其至多僅能作為證明方法之一
    種而已（參照法務部八六法律字第０三九三０八號函說明二
    ）。故上開民法規定之家長，係以同財共居，且主持家政者
    ，即足當之。
四、經查：相對人前經本院以九十五年度禁字第一九０號裁定宣
    告為禁治產人，業經本院依職權調取本院前揭宣告禁治產事
    件聲請卷宗資料，核閱屬實。而聲請人主張相對人配偶、父
    母及祖父母均已死亡等情，有戶籍謄本附卷可參，亦堪認為
    真實。再者，揆諸卷附聲請人所提出之事證，相對人目前雖
    因投保公務人員保險關係，設籍於其子女蔡啟速戶籍中，但
    平日均由聲請人甲○○負責處理相對人關於身體養護療治等
    情，此亦有聲請人提出之戶籍謄本與會議紀錄等件，在卷可
    稽，經證人即聲請人之弟蔡啟速到庭證述：相對人為其母親
    ，相對人在安養中心已有十多年，日常生活係由甲○○照顧
    ，相對人僅係寄居於戶籍內 (參照本院九十五年十一月七日
    言詞辯論筆錄)。觀之證人與兩造關係密切，對兩造之關係
    知之甚稔，復核與前揭事證悉相符合，其所述之證詞應堪可
    採。綜上所陳，本院審酌上情，認聲請人甲○○既係相對人
    之子女，相對人之相關護養療治事宜，均係由聲請人甲○○
    負責接洽與處理，應可認甲○○為相對人永久共同生活，而
    同居一家之家長。揆諸上揭說明，聲請人與相對人間具有家
    長家屬之關係，而家長對於家屬應負扶養義務，是聲請人甲
    ○○本即負有養護及療治相對人身體之義務。因此，自無由
    法院再為選定監護人之必要。從而，聲請人請求本院選定其
    為相對人即禁治產人之監護人，於法未合，應予駁回。此外
    ，依前揭說明，聲請人既合於民法第一千一百十一條第一項
    第四款規定之監護人，原無須經法院裁定，聲請人自可備足
    適當之資料證據，自行至戶政機關申請登記，附此敘明。
五、依非訟事件法第二十一條第一項，裁定如主文。
中    華    民    國    95    年    11    月    14    日
                  家事庭              法  官  林洲富
以上正本係照原本作成。
如對本裁定抗告，須於裁定送達後十日之不變期間內，向本院提
出抗告狀，並繳納抗告費新臺幣一千元。
中    華    民    國    95    年    11    月    14    日
                                      書記官


司法院資訊處製作；財團法人民間司法改革基金會備份。
